【裁判字號】    98,抗,272
【裁判日期】    980612
【裁判案由】    債務人異議之訴
【裁判全文】
臺灣高等法院臺中分院民事裁定           98年度抗字第272號
抗  告  人  甲○○
訴訟代理人  巫宗翰律師
相  對  人  建來成營造股份有限公司
法定代理人  乙○○
訴訟代理人  郭秉鑫
                      號
            鄭清民
抗告人因與相對人間請求債務人異議之訴事件，對於中華民國98
年 4月29日臺灣苗栗地方法院98年度訴字第75號所為裁定，提起
抗告，本院裁定如下：
    主  文
抗告駁回。
抗告程序費用由抗告人負擔。
    理  由
一、原裁定以本件抗告人甲○○（即原告）與相對人建來成營造
    股份有限公司（即被告）於民國（下同） 94年11月3日所簽
    訂「三義藝術村新建工程工程合約書」（下稱工程合約書）
    第17條約定：「甲乙雙方同意因本合約所生之權義糾紛，依
    仲裁法規定，由中華民國商務仲裁協會，在桃園市以仲裁協
    議方式解決之。」，此有工程合約書在卷可稽（見原審卷第
    25頁）。茲抗告人主張系爭工程已經給付新台幣（下同）21
    9萬1000元應予以扣除，且依工程合約書第 12條約定，請求
    相對人遲延交屋逾期罰款16萬8389元，又依據消費者保護法
    第22條規定請求預期利益損失100萬8000元，復依民法第354
    條第2項、第 359條、第360條規定，請求因系爭建物尚有26
    項瑕疵，請求減少80萬元價金及損害賠償。而相對人則抗辯
    ：有仲裁約定，請求停止訴訟，定期命抗告人提起仲裁等語
    。斟酌抗告人所主張之上開原因事實及援引系爭契約條款以
    為請求依據，與相對人抗辯之事實，應認本件抗告人對相對
    人建來成營造股份有限公司之賠償請求核屬因工程契約發生
    之糾紛，依前開仲裁協議，此項糾紛應提付仲裁，而抗告人
    未依約定逕行提起本件訴訟，是以相對人於本案之言詞辯論
    前聲請裁定停止訴訟程序，並命抗告人於一定期間內提付仲
    裁，核無不合，應予准許等語。
二、抗告意旨略以：依據仲裁法第4條第1項但書規定，相對人已
    就本案為言詞辯論，則相對人抗辯本案應先行送中華民國仲
    裁協會提付仲裁之主張並無理由。原審就本案定於 98年4月
    23日上午10時45分開庭審理，當次庭期之期日種類為「言詞
    辯論」，依據民事訴訟法第 192條規定：「言詞辯論，以當
    事人聲明應受裁判之事項為始。」，所謂言詞辯論之開始係
    指原告主張訴之聲明之請求，而被告亦聲明駁回原告請求之
    判決，則該事件之言詞辯論，即由此開始。本案在 98年4月
    23日上午言詞辯論期日，相對人並非先行拒絕言詞辯論而提
    起程序抗辯，請求本案先行提付仲裁，而係在審判長已就抗
    告人訴之聲明、相對人答辯聲明等事項進行審理，又相對人
    以當庭提出民事答辯狀，該民事答辯狀內已就本案爭執、不
    爭執事項進行實質答辯後，準此，相對人已就本案為言詞辯
    論，而並非原裁定相對人係在本案之言詞辯論前聲請裁定停
    止訴訟程序，此觀 98年4月23日言詞辯論庭期之審判筆錄即
    可明悉。
三、按仲裁協議，如一方不遵守，另行提起訴訟時，法院應依他
    方聲請裁定停止訴訟程序，並命原告於一定期間內提付仲裁
    ，仲裁法第 4條第1項前段定有明文。次按商務仲裁條例第3
    條規定：「仲裁契約，如一造不遵守，而另行提起訴訟時，
    他造得據以請求法院駁回原告之訴」，此項妨訴抗辯能否成
    立，應以該訴訟是否屬仲裁契約之標的範圍以為斷，若果成
    立，法院應依民事訴訟法第 249條第1項第6款，裁定予以駁
    回；此與商務仲裁條例第 21條第1項規定：「仲裁人之判斷
    ，於當事人間，與法院之確定判決，有同一效力」，當事人
    就已經仲裁判斷之事項再行起訴，法院應依民事訴訟法第24
    9條第 1項第7款，予以裁定駁回者，尚有不同。原裁定以本
    件訴訟與仲裁事件訴訟標的不同，非屬同一事件，認無商務
    仲裁條例第三條規定之適用，而未審究本件訴訟是否屬仲裁
    契約之標的範圍，其法律見解自有可議（最高法院86年度台
    抗字第 434號裁判要旨參照）。準此，妨訴抗辯能否成立，
    應以該訴訟是否屬仲裁契約之標的範圍以為斷，從而，被告
    為仲裁之妨訴抗辯是否成立，非單以原告所主張之訴訟標的
    決之，尚應斟酌原告所主張之原因事實及被告抗辯之事實與
    原告請求間之關係如何為衡量。查相對人於原審抗辯兩造約
    定由仲裁方式解決紛爭（見原審卷第66頁）前，原審僅係釐
    清事實及理由（見原審卷第64頁），至此，尚未詢及相對人
    之答辯聲明。雖抗告人主張依據民事訴訟法第 192條規定：
    「言詞辯論，以當事人聲明應受裁判之事項為始。」，是本
    案已於 98年4月23日言詞辯論期日之初，相對人已為言詞辯
    論，放棄妨訴抗辯。惟查言詞辯論期日之始，相對人於抗告
    人為訴之聲明後，為「不同意原告的請求」之陳述，該陳述
    並不排除妨訴抗辯意思之存在，是尚難以「不同意原告的請
    求」一語，視為相對人之答辯聲明。揆諸上開法文，「當事
    人聲明應受裁判之事項」應包含兩造之聲明，是抗告人以其
    原告訴之聲明之始，即謂言詞辯論業已開始，更據以論斷他
    造妨訴抗辯不能行使，與上開法意仍屬有間。從而，原審於
    綜合事實、理由及抗告人之原告聲明後，判斷訴訟標的為仲
    裁契約所涵蓋，且相對人於尚未為答辯聲明前，提出妨訴抗
    辯，因而裁定停止訴訟程序，並命抗告人於一定期間內提付
    仲裁，依仲裁法第4條第1項前段規定與上開最高法院裁判要
    旨，於法自無不合。抗告人猶執前詞，指摘原裁定不當，求
    予廢棄，為無理由，應予駁回。
據上論結，本件抗告為無理由，爰裁定如主文。
中    華    民    國    98    年    6     月    12    日
                  民事第七庭    審判長法  官  童有德
                                      法  官  陳繼先
                                      法  官  曾謀貴
以上正本係照原本作成。
再為抗告應以適用法規顯有錯誤為理由。
如提起再抗告者應於裁定送達後10日內向本院提出抗告理由狀（
須按照他造人數附具繕本）並繳納抗告裁判費新臺幣1,000元，
同時委任律師或具有律師資格之關係人為代理人。
                                      書記官  王麗珍
中    華    民    國    98    年    6     月    12    日
                                                      Ｍ


司法院資訊處製作；財團法人民間司法改革基金會備份。
